【裁判字號】    91,上易,2895
【裁判日期】    920311
【裁判案由】    詐欺
【裁判全文】
臺灣高等法院刑事判決                          九十一年度上易字第二八九五號
    上  訴  人
    即  被  告    乙○○
    選任辯護人    林大華律師
右上訴人即被告因詐欺案件，不服臺灣臺北地方法院九十年度易字第九二二號，中華
民國九十一年九月二十四日第一審判決（起訴案號：臺灣臺北地方法院檢察署九十年
度偵字第五四四一號）提起上訴，本院判決如左：
    主  文
上訴駁回。
    事  實
一、乙○○於民國（下同）八十五年間，經由報紙廣告前往實際負責人為丁○○（起
    訴書記載為黃燉芬，另由檢察官追緝中）之「船井貿易有限公司」（下稱船井公
    司）任經理一職，輾轉介紹經營困難之「健全造漆興業有限公司」（下稱健全公
    司）負責人劉添益（已於八十八年五月十九日死亡）與丁○○合作集資重整健全
    公司，劉添益遂將健全公司臺北營業所設於船井公司臺北市○○路○段三九一號
    三樓之七之辦公室，並於八十六年七月十二日與健全公司其他股東曹典奎及余婉
    萍共同前往彰化商業銀行南港分行開立健全公司帳戶及簽具保證書、特別條款約
    定書，以擔任健全公司向彰化商業銀行貸款之連帶保證人，再將上開帳戶之印鑑
    章交與丁○○保管。乙○○與丁○○明知健全公司實際上並無購買大量聚丙二醇
    之需要，竟共同基於意圖為自己不法所有之犯意聯絡，先由乙○○於八十六年七
    月二十三日，前往設於臺北縣汐止市○○街二二巷五０號一樓之「尉隆國際股份
    有限公司」（下稱尉隆公司），以健全公司代理人之名義，與不知情之尉隆公司
    業務經理丙○○洽談購買聚丙二醇之細節，簽訂價金共新臺幣（下同）四百九十
    一萬四千五百八十八元之「買賣確認書」二紙，並約定以國內即期信用狀作為付
    款方式，丁○○則持上開「買賣確認書」及健全公司帳戶印鑑章，前往位於臺北
    市○○路○段四八號之彰化商業銀行南港分行，申請開立國內即期信用狀，使彰
    化商業銀行南港分行之相關承辦人員陷於錯誤，誤以為健全公司確與尉隆公司有
    業務往來而開立面額分別為二百二十萬零五千三百七十八元及二百七十萬九千二
    百十元之國內不可撤銷信用狀各一紙。尉隆公司相關承辦人員於八十六年七月二
    十八日持出售聚丙二醇之統一發票及匯票付款申請書各二紙，至彰化商業銀行城
    東分行押匯，取得上開二筆買賣價金，乙○○旋以電話告知丙○○欲解除買賣契
    約，並前往尉隆公司簽訂解除契約之協議書及同意書，協議價金扣除百分之五稅
    金及百分之二交易退貨損失後，餘款依乙○○之指示，將一百七十七萬元匯入船
    井公司於臺灣中小企業銀行東臺北分行之帳戶，剩餘之二百八十一萬六千八百八
    十九元則以現金交付甲○○（已改名為吳東翰，與丁○○另有借貸關係）。嗣因
    劉添益接獲彰化商業銀行南港分行催告返還上開價金債務之通知，始悉上情。
二、案經劉添益生前訴由法務部調查局北部地區機動工作組（下稱北機組）報請臺灣
    臺北地方法院檢察署檢察官偵查起訴。
    理  由
一、訊據被告乙○○，固坦承於八十五年間至八十六年十二月間在船井公司擔任經理
    一職，因知悉健全公司生產防火、耐溫之油漆化學原料，而向丁○○推薦尉隆公
    司之商品，並於八十六年七月間持「健全公司經理周鈺霖」之名片至尉隆公司與
    丙○○訂立購買聚丙二醇之「買賣確認書」等情不諱，惟矢口否認有何詐欺犯行
    ，辯稱：（一）其悉依雇主丁○○之指示行事，對於丁○○詐欺之事均不知情，
  亦未獲得任何利益；（二）告訴人明知其持有「健全公司經理周鈺霖」之名片，
    其因聽信算命先生之建議，而使用「周鈺霖」之別名，其與尉隆公司解約之際，
    經丙○○詢以「周鈺霖」是否為本名，其即稱係別名，並主動返家拿取身分證，
    將訂約及解約之有關契約書上「周鈺霖」劃去，改簽「乙○○」云云。
二、經查：
（一）被告於八十六年間輾轉介紹經營困難之健全公司負責人即告訴人劉添益與丁○○合作集資重整健全公司，告訴人將健全公司臺北營業所設於船井公司臺北市
      ○○路○段三九一號三樓之七之辦公室，並偕同健全公司其他股東曹典奎及余
      婉萍前往彰化商業銀行南港分行開立健全公司帳戶及簽具保證書、特別條款約
      定書，以擔任健全公司向彰化商業銀行貸款之連帶保證人，及將上開帳戶之印
      鑑章交與丁○○保管等情，業據被告於原審調查時供承無訛，核與告訴人所指
      訴及證人曹典奎、余婉萍所證述之情節，均相符合，自堪採憑。
（二）被告於北機組調查時經已供承與尉隆公司簽訂買賣聚丙二醇契約並未經告訴人
      劉添益之授權，且於與尉隆公司簽約之際，即已知悉該舉乃丁○○集團詐騙健
      全公司資金計畫之一部分，並使用「周鈺霖」之名義，嗣應尉隆公司之要求，
      始使用「乙○○」之本名等語（八十八年十月十五日調查筆錄，臺灣臺北地方
      法院檢察署八十九年度偵字第四三七八號偵查卷第八二頁至第八四頁），所辯
      係受丁○○之囑行事，及依算命先生之指點而使用「周鈺霖」之別名云云，顯
      係避就之詞，委無足採。
（三）參以證人丙○○於八十八年九月一日在北機組調查時證稱：「八十六年七月上
      旬，健全公司經理周鈺霖打電話至尉隆公司詢問所生產之產品、型錄，過了沒
      多久，周鈺霖又打電話說要訂購一批化學原料，我即前往健全公司（址設：臺
      北市○○路○段三九一號三樓之七）的臺北營業所拜訪周鈺霖。我都是與健全
      公司的周鈺霖經理洽談生意，還有一位真實姓名不詳自稱黃董的人在場。周鈺
      霖有簽下二筆買賣確認書（聚丙二醇），付款方式為國內即期信用狀。本公司
      開立發票二張，前往彰化商業銀行辦理押匯，安排出貨事宜，惟次日又接到周
      鈺霖通知，原訂的貨物取消以後再談。周鈺霖要求退回押匯款項，但因已開立
      發票及辦理部分原料採購，經雙方協議，由健全公司負擔百分之五的稅金及百
      分之二的交易退貨損失，餘款依據周鈺霖之指示，退了現金二百八十一萬六千
      八百八十九元給甲○○，另匯款一百七十七萬元給船井公司。我不知道周鈺霖
      為何會要求退款給甲○○及船井公司，因為退款金額很大，我要求周鈺霖拿出
      身分證確認，才知道他的真名叫『乙○○』而非『周鈺霖』」等語（同上偵查
      卷第六九頁至第七一頁），並提出尉隆公司與健全公司之「買賣確認書」及同
      意書影本各二紙、退款協議書及被告交付記載「健全公司經理周鈺霖」之名片
      各一紙，益徵告訴人之所指非虛。雖證人丙○○於原審及本院調查時分別改稱
      ：「是黃董打電話過來說要訂原料，關於買賣契約如價金、付款方式、運送方
      式等細節均由被告將東西帶回去，由黃董打電話決定的，領到錢之後，是由黃
      董打電話以規格不符為由說要取消買賣，扣款之數額係於電話中與黃董談的，
      第二天就有一位吳先生來公司鬧說健全公司的款項要退給他，經過與黃董電話
      中交談，並由黃董傳真如何退款之相關資料，再照著資料寫了二份同意書，由
      被告帶回去蓋章」（原審九十年十二月三十一日訊問筆錄）、「在八十六年七
      月間，健全公司的周先生來電，對我們的產品有興趣，我就過去健全公司了解
      ，當時乙○○與一位黃先生在場，黃先生有與我交換名片，時間久了我找不到
      名片了，名片上是寫健全公司的董事，乙○○有向我介紹黃先生是他的老闆。
      過了約一、二星期，接到乙○○來電，說健全公司有意要買我們的原料，我當
      時感覺乙○○是實際負責業務的，他後面的老闆應該就是黃先生，當時在電話
      中講價錢，我請乙○○再與黃先生確定，後來乙○○有打電話來說他們公司要
      買多少的量，分成二批，一批連稅金是二百二十萬五千三百七十八元，另一批
      連稅金是二百七十萬九千二百十元。約到了七月中以後確定要買這二批貨，我
      們在七月二十八日上午收到銀行的通知，說我們可以去辦ＬＣ的押匯，當天中
      午乙○○到我們公司說：健全公司這筆貨因規格不符，希望能解約不要出貨，
      我就請乙○○替我打電話給健全公司再確認要讓我們扣多少的比率，乙○○在
      我的辦公室打電話給黃先生，電話再接給我，我就向黃先生講：退貨造成我們
      損失，我們要扣百分之二的損失，且在發票沒有拿回來之前要扣百分之五的稅
      金，黃先生也答應了，我當場寫了一份解約書，準備讓乙○○帶回去蓋章，結
      果沒多久（乙○○還在我們公司時）有一位自稱吳先生跑到我公司來向我要錢
      ，我跟他說我不可能把錢交給你，吳先生就當場撥電話，電話再轉給我接，是
      黃先生的聲音，我與黃先生講：錢應該要匯給健全公司，若要交給別人要有公
      司的授權書，黃先生在電話中說可以寫授權書，我就請黃先生把要給吳先生多
      少錢的資料傳真到我們公司，當天有先傳真一份船井公司的戶頭，結果我寫了
      解約書及授權書請乙○○帶回公司蓋章，後來約過了一個鐘頭，乙○○有帶已
      蓋章的解約書及授權書來，因我還是不放心，我要求乙○○在授權書上簽名，
      我在上面寫再加上代理人，後來我又覺得不妥，我要乙○○出示身分證，乙○○有拿身分證給我看，我發現與他簽的不同，所以有請乙○○改過來。他來接
      洽生意及在授權書上簽名都是簽『周鈺霖』，是我發現與身分證不同，才要求
      他在授權書上再簽一個『乙○○』，乙○○是在我要求他拿出身分證出來時才
      說『周鈺霖』是他的別名。第二天上午十一點左右，乙○○有把授權書拿來，
      因吳先生要的錢加上匯給船井公司的錢超過我應該給健全公司的錢幾千元，但
      因我有百分之二的解約損失，所以我想就算了。．．．感覺上乙○○應該是健
      全公司的業務，因一些細節與跑腿都是他在做，但對於重要的部分就是要由黃
      先生來決定。．．．我請他拿身分證出來，他就馬上拿出來，沒有推拖」（本
      院九十二年一月二十二日訊問筆錄）云云。惟查，證人丙○○於北機組調查時
      ，業已明確證述本件交易之洽談、訂定、取消及退款作業，均係由被告所為，
      僅附帶提及於其前往健全公司洽談時有一位真實姓名不詳自稱「黃董」之人在
      場，另卷附退款同意書亦係記載被告為健全公司之代理人，並無「黃董」者之
      署名，堪徵本件交易係由被告負責。況本件交易金額高達近五百萬元，身為尉
      隆公司業務經理之證人丙○○，僅能提供被告當時所使用「健全公司經理周鈺
      霖」之名片，而無法提出該「黃董」之相關資料，顯與交易常情有違。證人丙○○事後翻異前詞，改稱該交易過程均由「黃董」主導，非但與事實有悖；且
      證人丙○○上開所證被告經其要求即當場取出身分證一節，亦與被告所辯「我
      主動回去家裡拿身分證給他看」（本院九十一年十月三十日訊問筆錄）云云，
      互有出入。證人丙○○於原審及本院調查時之證述，均無非事後迴護被告之詞
      ，自未可援為對被告有利之論據。
（四）證人即告訴人之子戊○○於原審調查時到庭證稱：其於八十六年間在健全公司
      任工廠作業員，迄告訴人生病過世前始知悉健全公司在臺北另設有營業處，於
      其離職前，臺中之健全公司僅有三、四名員工，均擔任作業員，健全公司當時
      之業務係做油漆，無庸使用聚丙二醇，且健全公司並無以開立信用狀之方式向
      貨主購買原料，亦無與尉隆公司交易等語（原審九十一年四月一日訊問筆錄）
      ，再參諸卷附由經濟部核發之健全公司執照，健全公司之資本額僅五百萬元，
      且被告代理健全公司與尉隆公司所簽訂購買聚丙二醇之相關契約記載，買賣標
      的係分別以每公斤四十六元、五十四元、四十一元之價格購買聚丙二醇四萬五
      千六百六十公斤、二萬八千八百公斤及二萬五千公斤，而被告於原審審理中自
      承係就讀銀行保險相關科系，未曾任職於健全公司，則被告顯無判斷製作油漆
      所需原料之專業知識，應無見尉隆公司之報紙廣告即辨知健全公司所需之原料
      而大量向尉隆公司訂購之知識能力。被告與丁○○明知健全公司無購買聚丙二
      醇從事生產之需要，仍由被告以健全公司經理名義，代理健全公司與尉隆公司
      簽訂龐大數量及價金之買賣契約，約定以開立健全公司名義之國內即期信用狀
      方式付款，再由丁○○持健全公司之印鑑章及前開買賣契約文件前往彰化商業
      銀行南港分行佯以辦理開立信用狀之相關事宜，使彰化商業銀行相關承辦人員
      陷於錯誤而開立信用狀，並通知尉隆公司提出發票及匯票付款申請書，俾辦理
      押匯取款，此有彰化商業銀行南港分行九十年十二月五日彰南港字第二四０五
      號函所檢附之統一發票、匯票付款申請書、國內即期信用狀及其申請書各二紙
      在卷可資佐證。而被告於尉隆公司取得押匯價金後，旋通知丙○○解約，並要
      求退款，再指示將退款分別匯入實際負責人為丁○○之船井公司帳戶及以現金
      交由吳東翰，而非匯入健全公司之帳戶，益徵被告與丁○○就以不實買賣文件
      向相關承辦人員施以詐術致陷於錯誤開立國內即期信用狀之行為，有犯意之聯
      絡及行為之分擔。被告所辯對於丁○○所為詐欺之事並不知情云云，顯屬事後
      卸責之詞，不足採信。至於被告辯稱其並未分得任何退款金額一節，按被告既
      已參與詐欺之構成要件行為，則其事後是否自丁○○處分得贓款，自與詐欺行
      為之成立無涉。另證人吳東翰於本院調查時到庭證稱確至尉隆公司拿取現金二
    百八十一萬六千八百八十九元，用以抵償丁○○前積欠之債務（本院九十一年
      十一月八日訊問筆錄），亦未足資為對被告有利認定之依據。本件事證已臻明
      確，被告之犯行洵堪認定。
三、核被告所為，係犯刑法第三百三十九條第一項之詐欺取財罪。被告與另由檢察官
    追緝之丁○○二人，就上開詐欺犯行，有犯意之聯絡及行為之分擔，應論以共同
    正犯。被告與丁○○利用不知情之證人丙○○遂行上開詐欺犯行，為間接正犯。
四、原審基此認定，援引刑事訴訟法第二百九十九條第一項前段、刑法第二十八條、
    第三百三十九條第一項、罰金罰鍰提高標準條例第一條前段等規定，經審酌被告
    與丁○○共同虛構假買賣向銀行詐開信用狀，再透過不知情之尉隆公司押匯取款
    ，事後藉故解約請求退款以牟利，使健全公司、告訴人、曹典奎及余婉萍等人成
    為前開貸款之債務人，並致彰化商業銀行無法取償，對於告訴人及被害人造成莫
    大之損失及犯後態度等一切情狀，量處有期徒刑一年。經核其認事及用法，均無
    違誤，量刑亦甚妥適，應予維持。被告提起上訴意旨仍執陳詞，空言否認犯罪，
    為無理由，應予駁回。
五、公訴意旨另以：被告乙○○與丁○○共同以詐術使劉添益陷於錯誤與丁○○合作
    ，而將其配偶林月雲、其子劉義宗所有健全公司部分之股份移轉於丁○○所提供
    之人頭股東曹典奎、余婉萍，並前往彰化商業銀行南港分行開立帳戶及使彰化商
    業銀行陷於錯誤而開立面額三十萬美金之國外信用狀，因認被告乙○○與丁○○
    另共犯刑法第三百三十九條第一項詐欺取財罪嫌云云，無非係以告訴人之指訴、
    告訴人所指丁○○出具之計劃書及押匯文件等，為其論據。然查：告訴人於告訴
    狀及北機組調查時均係指稱其如何為丁○○言語及所擬定之計劃書所說服而移轉
    股份及如何與莊舜發、曹典奎、余婉萍共同前往彰化商業銀行開戶等情（告訴狀
    及同上偵查卷第三九頁至第四二頁），並未指訴被告乙○○亦牽涉其中；且由告
    訴人提出之計劃書及銀行開立國外信用狀等相關文件，亦均無法佐證被告有參與
    上開詐欺美金三十萬元之犯行，實難僅以被告與丁○○共犯前開有罪部分之犯行
    ，遽以推論被告參與丁○○其餘所有之詐欺犯行。此外，本院復查無其他積極證
    據足資證明被告涉有公訴人所指上開詐欺美金三十萬元之犯行，因公訴意旨認該
    部分與前揭論罪、科刑部分具有連續犯之裁判上一罪關係，爰不另為無罪之諭知
    。
據上論斷，應依刑事訴訟法第三百六十八條，判決如主文。
本案經檢察官李良忠到庭執行職務
中      華      民      國    九十二    年      三      月      十一    日
                              臺灣高等法院刑事第六庭
                                  審判長法  官  陳  春  秋
                                        法  官  洪  英  花
                                        法  官  王  麗  莉
右正本證明與原本無異。
不得上訴。
                                        書記官  蘇  秋  
中      華      民      國    九十二    年      三      月      十一    日
附錄：本案論罪科刑法條全文
刑法第三百三十九條第一項：
意圖為自己或第三人不法之所有，以詐術使人將本人或第三人之物交付者，處五年以
下有期徒刑、拘役或科或併科一千元以下罰金。


司法院資訊處製作；財團法人民間司法改革基金會備份。
